---
title: "Datos Hidrológicos"
author: "Yustin Leiva"
date: "23/5/2021"
output: html_document
---

```{r setup, include=FALSE}
knitr::opts_chunk$set(echo = TRUE)
```
# **Proceso para cargar los datos del archivo csv al Rstudio**
### En este flujo de trabajo se va a utilizar los datos de el río Banano y el río Estrella
### El primer paso para este flujo de trabajo es crear un nuevo archivo en el entorno de R studio, el cual vamos a guardar en una carpeta en donde poseamos el archivo que en este caso lleva el nombre **FDC.csv**.
 Para leer el archivo local que se posee se  utiliza el comando:


```{r primer paso}
inp <- read.csv("FDC.csv",na.strings="")
head(inp)
dim(inp)

```

### La mejor forma de comprobar si el archivo posee celdas **"na"** que son celdas vacías, es mediante la siguiente funcion:
En caso de que posea celdas vacías se puede eliminar con: *newinp <- na.ommit(inp)* 

```{r segundo paso, }
inp[!complete.cases(inp),]
```

# **Creación de gráficos**
### Utilizando la funcion **plot** se puede hacer un gráfico rapido, en este caso la variable del 2 se utiliza para identificar al río estrella, el **type=l** es para que el grafico se manifieste en forma de linea y **col** nos permite darle el color.
### La función **lines** se utiliza para agregar otra variable en este caso el 3, como rio banano.

```{r tercer paso, }
plot(inp[,2], type="l", col="blue")
lines(inp[,3], col="green")
```

### De la siguiente manera se puede obtener el mínimo y el máximo de los datos:

```{r cuarto paso, }
summary(inp[,2:3])

```

# **Visualización de un histograma**
### Para visualizar un histograma es necesario utilizar la función **hist**, como se muestra a continuación:

```{r quinto paso, }
hist(inp[,2])

```
Histograma del Río Estrella
```{r quintoo paso, }
hist(inp[,3])

```
Histograma del Río Banano

# **Nombrar las columnas del archivo**
### Para nombrar las columnas se puede utilizar la funcion **names**, en este caso el 1 es la fecha, el 2 es el rio Estrella y el 3 el rio Banano.
### La funcion **attach** en este caso se utiliza para hacer referencia al inp donde se encuentran en los archivos.
### Como se aprecia en el ultimo gráfico se cambió el 2, por el nombre que se le asignó.
```{r sexto paso, }
names(inp) <- c("fecha", "Estrella", "Banano")
attach(inp)
plot(Estrella)
```

# **Definiendo formato de fecha**
### Para definir el formato de fecha se utiliza la función **Tempdate**, se define el formato de fecha a uno más universal como es el de dias/meses/años

```{r setimo paso, }
Tempdate <- strptime(inp[,1], format="%d/%m/%Y")

```

# **Obteniendo datos de una fecha especifica**
### Mediante el comando **tapply** se puede obtener el flujo del caudal del río Estrella y el río Banano entre los años 1973 a 1983.
Ambos resultados se pueden exportar a un archivo mediante la función **write**
```{r octavo paso, }
MAQ_Estrella <- tapply(Estrella, format(Tempdate, format="%Y"),FUN=sum)
MAQ_Banano <- tapply(Banano, format(Tempdate, format="%Y"),FUN=sum)
write.csv(rbind(MAQ_Estrella,MAQ_Banano), file="MAQ.csv")
```

## Gráfico de comparación entre el Río Banano y el Río Estrella

```{r noveno paso, }
plot(MAQ_Banano, ylim=c(100,3000))
lines(MAQ_Estrella, col=2)

```


### Por su lado para obtener el promedio mensual simplemente se sustituye la **Y** por la **M**, donde **Y** es year y **M** es month.

```{r decimo paso, }
MMQ_Banano <- tapply(Banano, format(Tempdate, format="%m"),FUN=sum)
MMQ_Estrella <- tapply(Estrella, format(Tempdate, format="%m"),FUN=sum)

```

# **Análisis de coorrelación**

### Usamos la funcion de corinp, luego utilizamos cor para definir el metodo que se va a utilizar, los cuales son **"person"** **"kendall"** **"spearman".**
### En este caso se utilizara el de spearman.


```{r undecimo paso, }

corinp <- cor(inp[,2:3], method= "spearman")
```

### Para finalizar crearemos un modelo que predice el caudal del Río Banano con relación al río Estrella.

```{r duodecimo paso, }
inp.lm <- lm(inp[,2] ~ inp[,3], data=inp)
summary(inp.lm)

```

Visualizaremos los gráficos con plot.

```{r ultimo  paso, }

plot(inp.lm)

```
